【裁判字號】    90,訴,280
【裁判日期】    920613
【裁判案由】    傷害致死
【裁判全文】
臺灣臺東地方法院刑事判決                            九十年度訴字第二八號
    公  訴  人  臺灣臺東地方法院檢察署檢察官
    被      告  己○○
                丑○○
                子○○
    右三人共同
    指定辯護人  本院公設辯護人  丙○○
右列被告因傷害致死案件，經檢察官提起公訴 (九十年度偵字第四八號)，本院判決
如左：
    主  文
己○○、丑○○共同傷害人之身體，因而致人於死，己○○處有期徒刑捌年貳月；丑
○○處有期徒刑柒年陸月。
子○○無罪。
    事  實
一、己○○與丑○○於民國八十九年十二月十九日傍晚時分，一同在子○○位於臺東
    市○○○街七十一巷十二號之住處與子○○共同飲酒，迨於同日晚間八時許，己○○與丑○○即行離去時，在子○○前開住處後方即建和二街與產業道路交岔路
    口處，與張新財相遇並發生口角，己○○、丑○○二人遂心生不滿，渠等均明知
    頭部係屬人體要害，如經由外力重擊，將可能產生危及生命之結果，竟仍基於共
    同傷害之犯意聯絡，由己○○撿持路旁之木棍，毆打張新財頭部等處，丑○○則
    徒手毆打張新財頭部、胸部、腹部等部位，並以腳踢張新財身體多處，致張新財
    受有頭部外傷併頭皮瘀傷、胸壁挫傷及四肢多處擦傷，嗣有子○○及其他姓名年
    籍不詳之人聚集該處並阻止，己○○與丑○○方罷手。而張新財於同日晚間八時
    許，返回其位於臺東市○○○街二十五巷二十四號住處後，即躺於客廳長椅上睡
    覺。迄翌日（二十日）下午二時許，張新財之姊癸○○欲叫張新財起床吃飯時，
    發現其嘴角有血絲，背部亦有大量血跡，且已昏迷不醒，隨即呼叫計程車送張新
    財前往行政院衛生署臺東醫院急救，惟病情持續惡化經急救無效，延至十二月二
    十二日零時不治死亡。
二、案經臺東縣警察局臺東分局報請臺灣臺東地方法院檢察署檢察官偵查起訴。
    理  由
壹、被告己○○、丑○○部分（有罪部分）
一、訊據被告己○○、丑○○均矢口否認有何傷害致死之犯嫌，被告己○○辯稱：伊
    於八十九年十二月十九日當天下午六時許，有至臺東市○○○街六十一號辛○○
    家下象棋，適有水泥車經過，水泥車駕駛告知，上面有一路倒之人，伊便前往查
    看，發現是張新財坐在建和二街七十八號圍籬旁，已經酒醉，手上並拿著二隻雞
    ，告知伊便以機車將張新財載至辛○○家，大約下午六時二十分即返回住處，並
    未再離開云云。被告丑○○則辯稱：之前張新財掉下去水溝，伊與己○○將他扶
    起來送到辛○○家後，伊去子○○家喝酒，聽到後面在吵，出來有看到他和己○○吵架，將他們兩個人隔開，隔開的時候，張新財跌倒，後來是子○○跟我一起
    把他扶起來扶到路邊，並沒有毆打張新財云云。惟查：
（一）被告己○○、丑○○有於右揭時地，由被告己○○持木棍毆打被害人張新財頭
      部，被告丑○○則對被害人頭部及身體多處施以拳打腳踢乙節：
    (1)業據共同被告子○○於警詢、偵查中供稱：「於八十九年十二月十九日下午二
      十時許，在我家台東市○○○街七十一巷十二號後方產業道路看見張新財遭己○○及丑○○毆打」、「己○○持木棍，丑○○用拳頭及腳踢張新財」、「己○○拿木棍打張新財的頭部肩膀、丑○○用拳頭打張新財的背部及頭部，用踢
      張新財的背部和肩膀」及「當日八十九年十二月十九日下午五時左右，我與己○○、丑○○在我家台東市○○○街七十一巷十二號前喝酒約至二十時左右，
      己○○及丑○○就騎機車離開，我則入屋內看電視，約十幾分鐘就聽見屋後有
      人吵架，我立即屋後察看，看見己○○、丑○○兩人在毆打張新財，我立即上
      前阻止，並扶張新財至路邊，後來己○○就騎車載張新財走了」等語明確，共
      同被告子○○並於九十年一月三日偕同臺東縣警察局臺東分局警員右揭處所指
      認無訛，並繪製有現場圖一紙及照片四幀在卷足憑。雖共同被告子○○嗣於本
      院調查時翻異前詞改稱：當天伊未曾與己○○、丑○○在一起，我要上廁所的
      時候，有聽到我家後面有聲音，因為我家離現場還有一塊地，只有聽到聲音看
      不到，聽一下子我就回到屋子裡面去，之前警訊是照警察講給我聽我才知道的
      ，所以才照警察的話來講云云。惟共同被告子○○於本院審理時，自承於警
      詢中並未遭受刑求，且經本院於九十二年三月二十六日勘驗共同被告子○○警
      詢錄音帶結果，於警詢中員警先詢問是否有看到張新財遭毆打，再進一步詢問
      子○○就其所見張新財遭毆打之時間、地點及如何毆打等情，由被告子○○敘
      述後，員警均有再三向子○○確認所述時間、地點無誤後，才載明筆錄，且員
      警於製作筆錄之過程中，亦不斷告知子○○放輕鬆，不要緊張，並詢問是否須
      打電話回家等語，於製作現場圖完畢後，亦再提示與子○○，確認無訛等情，
      此有勘驗筆錄一紙在卷足憑。且本案係承辦員警至建和二街查訪時，路人告
      知當日似有見子○○，故再去向子○○訪談，子○○才說出己○○、丑○○之
      部分，係因子○○之供述，方認己○○涉嫌等語，業據證人即臺東縣警察局臺
      東分局員警寅○○於本院調查時供述明確，是若非被告子○○於警詢中主動供
      出被告己○○、丑○○二人確有毆打張新財，員警實無從得知被告己○○、丑
      ○○涉嫌，則員警豈有可能於製作筆錄前，即告知被告子○○關於被告己○○
      、丑○○有毆打張新財乙事？此實與常理有違。故被告辯稱伊於警詢中係依據
      員警所述回答乙節，顯不足採。是共同被告子○○嗣於本院審理時所為前揭供
      述，顯係事後袒護被告己○○、丑○○二人之詞，不足採信。
    (2)另祕密證人甲１於本院調查時指稱：伊當時有經過案發現場，見被害人遭人以
      棍子毆打等情明確，經本院提示被告己○○、丑○○之照片供祕密證人甲１指
      認，祕密證人甲１亦明確指述該二人確有於右揭時地毆打被害人。而本院於九
      十二年四月十五日命祕密證人甲１引導本院前往案發現場，並命其指出其所見
      被害人遭毆打之處，祕密證人甲１指稱之所見地點，核與共同被告子○○前揭
      指稱之完全地點相符，此有本院勘驗筆錄一紙在卷足憑，是祕密證人甲１之指
      述，堪值採信。雖祕密證人甲１就究係何人持木棒，何人拳打腳踢被害人，所
      述前後略有不同，惟參酌案發時間為十二月，時序已進入冬天，且時間為晚間
      八時許，縱有路燈，天色亦當十分昏暗，而祕密證人甲１又係匆忙經過，且見
      此情狀，內心十分害怕，亦據祕密證人甲１陳述在卷，在此情狀下，僅能記得
      其所見被告之特徵及面貌等，惟無法就被告面貌與其特徵為完全之比對，此亦
      符常情。
（二）被告己○○雖一再辯稱：案發當晚伊於傍晚五、六點左右到辛○○住處，當時
      被害人曾因掉入水溝，經路過之水泥車司機告知，伊方前去搭載，是被害人係
      因掉入水溝而受傷，伊隨後即返家，未曾再外出並未再外出，且本案並未查獲
      兇器云云，而被告己○○亦指被害人曾掉入水溝云云。惟(1)訊之證人乙○○○
      、丁○○均證稱：八十九年十二月間因辛○○之父過世，在臺東市○○里○○○街六十一號辦理喪事，曾於八十九年十二月十九日傍晚時分，看到被告己○○、丑○○及被害人在該處，惟該三人究係何時離開，並不清楚等語。而證人
      辛○○於本院調查時則證稱：當天有看到被告己○○、丑○○，不過什麼時候
      來，什麼時候走，伊不清楚，當天吃飯的時間大約是下午五、六點，但沒有印
      象被告己○○、丑○○有一起用餐，至於被告己○○在該處多久，無法確定，
      但他有進進出出等語，再參酌證人壬○○於警詢中證稱：伊當日係在晚上十時
      、十一時許左右離開的，離開時被告己○○、丑○○還在辛○○家等語，足證
      被告雖曾於當日晚上五、六時至辛○○住處，且至當日晚上十時許仍在，惟其
      間卻曾多次離開該處所自明。(2)被告己○○雖舉出證人庚○○、父親戊○○為
      證，惟證人庚○○就被告己○○究係於何時離開該處，於警詢中先稱：伊係和
      被告己○○一起離開，後又改稱：被告己○○先離開，過約三十分鐘至一小時
      伊才離開，離開時尚見張新財等人，約在七點三十分被告己○○騎機車載張新
      財到洪家後馬上離開，復於偵查中證稱：當天約七時半伊打電話叫被告己○○
      來辛○○家云云，前後所述多所矛盾，自難採信。至證人戊○○於本院九十一
      年四月一日調查時證詞，亦僅能說明被告己○○平日之生活習慣，尚不足以證
      明被告己○○於當日之確切行蹤。(3)另證人辛○○於本院調查時證稱：八十九
      年十二月十九日當天被害人有拿兩隻雞來，時間大概是傍晚，被害人是自己一
      個人提著兩隻雞走進來的，當天進來停留不到二十分鐘就離開了，且伊姑媽還
      有叫張新財要正經一點，不要說一些有的沒有的等語明確。再者，參酌被告己○○、丑○○所述發現被害人跌落水溝之處，與證人辛○○之住處尚有一段距
      離，但沿路均有住家，且住戶於傍晚時分，大部分會在庭院聊天，此據證人辛○○證述在卷，是如被害人確於當日有跌落水溝，且有水泥車經過，則於發現
      之際，即可呼叫兩旁住家查看，實無須行駛一段距離至證人辛○○住處後，方
      叫人前去查看，此要與常理有違。且經本院於審理時提示被告子○○所繪之現
      場圖，命被告己○○、丑○○二人，指出被害人跌落之水溝位置，渠等二人所
      繪處所亦完全不同，亦有現場圖附於警卷可稽。(4)另本件被告己○○、丑○○
      毆打被害人之時間，為八十九年十二月十九日，而被害人係於同月二十二日死
      亡，員警方就被害人之死亡原因展開調查，時間已相隔三日，且被告己○○、
      丑○○毆打被害人之地點，旁邊即為一片雜草叢生之地，而木棍此類物品於鄉
      野間亦隨手可得之物，是員警至現場查看時已不見被告己○○用以毆打之木棍
      ，亦屬常情。綜上，被告己○○、丑○○前揭所辯，委不足採。
（三）被害人係於九十一年十二月十九日返回住處休息後，迄翌日下午二時許，其姊
      癸○○發現被害人陷入昏迷不醒，背部有大量血跡，隨即呼叫計程車送張新財
      前往行政院衛生署臺東醫院急救，經診斷為頭部外傷併頭皮淤傷，胸壁挫傷及
      硬腦膜下出血，惟病情持續惡化，經急救無效仍不治死亡等情，業據證人癸○○於警詢、偵查中供述明確，並有行政院衛生署臺東醫院診斷書一紙在卷足憑
      。而被害人係因頭部遭受木棍重擊，致引起顱內出血，相繼引起多機能衰竭死
      亡等情：
      (1)業經臺灣臺東地方法院檢察署檢察官督同檢驗員相驗屍體明確，製有勘驗筆
      錄一紙在卷足憑，而證人即負責本件解剖之法醫師顏國順於本院調查時證稱，
      本件認定被害人係遭外物擊打致死之原因在於死者受傷部位在頭頂部，且該傷
      係棍棒傷，而被害人頭頂部受傷部位並未發現細石子或灰塵，另被害人左腋下
      有挫傷瘀血五Ｘ四公分，一般如係自行跌倒，頭部受傷位置應在兩側及手臂，
      不會在頭頂部及腋下，再者，由卷內解剖照片所示，被害人顱內出血的情形十
      分嚴重，如係跌倒致顱內出血，出血情形當不致如此嚴重，而因為被害人頭頂
      部有多處細微刮痕，又因未於傷口處發現砂石，再參酌前揭所述棍棒傷，故認
      定本件兇器有可能是類似竹掃把之物等語明確，並有臺灣臺東地方法院檢察署
      驗斷書、相驗屍體證明書、解剖報告表及解剖照片數幀在卷足憑，此亦與被告
      丑○○偵查中選任辯護人於九十年三月六日所提答辯中記載：「．．．被告到
      場查看，看到己○○拿竹子或什麼的（太暗，看不清楚）毆打張新財．．．被
      告搶己○○竹棍（竹子類）．．．」之情節完全相符，有刑事答辯一紙在卷足
      憑。(2)而被害人之死因經送請法務部法醫研究所鑑定結果認為：死者死亡時在
      頭顱部與胸部有外傷，並有外傷性顱內出血及胸腔積血均可由毆打（他為）與
      自行跌倒（自為）所造成，因其四肢及身體各處有擦傷，另方面，從證人證明
      死者未與人結怨，或遭人毆打等事情判斷，死者生前鮮有心脈管硬化，但嗜酒
      ，患高度脂肪肝，殊多肝細胞消失，有高度肝疾情形下，極可能因跌倒造成顱
      內出血，相繼引起多機能衰竭死亡，此有法務部法醫研究所九十年三月十二日
      以九十理字第○四○五號函及所附九○法醫所醫鑑字第○○六七號鑑定書各一
      件在卷足憑。是依上開說明，法務部法醫研究所認造成被害人死亡原因之可能
      有二，一為遭人毆打，另一則為自行跌倒所致，而鑑定結果認以後者可能性為
      大之理由，無非係以於送鑑定之際，尚無證人指述被害人曾遭毆打，且有證人
      說明被害人曾跌落水溝之故，亦即若有證人指述被害人確曾遭人毆打，則該鑑
      定報告或即為不同認定之可能，是尚難以該鑑定報告，即遽認被害人確係自行
      跌倒倒導致死亡。(3)再者，參酌警卷及相驗卷所附被害人之照片，被害人頭頂
      部有多處明顯之長條型傷痕，且頭部及胸腔內均有大量黑色血液，且四肢迄同
      年十二月二十二日相驗之際，尚留有多處清晰可見之瘀傷痕跡，若僅係單純跌
      倒，應不致造成如此嚴重之傷害，足見當時被害人所受傷害之力道十分強勁，
      且若非係遭鈍器打擊身體，尚未能造成如此嚴重之傷害，綜上，足證本件被害
      人應係遭受外力重擊後致顱內出血死亡，並非自行跌倒致死。
（四）查人體之頭部及胸部為身體之重要器官，對之毆打即便身體強壯之人亦難免致
      內部器官大量出血而致生死亡之危險，此為一般人所共認，被告己○○、丑○○並無異於常人之處，對此自應知之甚詳，被告己○○竟持木棍朝被害人之順
      部處猛力打擊，被告丑○○亦以手、腳毆打被害人之頭部、胸部等處，渠等主
      觀上應能預見被害人可能因此受創傷重致死之結果。綜上，本件係被告己○○
      、丑○○分別以木棍重擊及徒手毆打、以腳猛踢被害人，致被害人受傷並因此
      致死亡之加重結果，其傷害犯行與被害人之死亡加重結果間，有相當之因果關
      係自明。
（五）綜上所述，本件事證明確，被告己○○、丑○○所辯，顯係事後卸責之詞，不
      足採信，被告己○○、丑○○二人之犯行，洵堪認定。
二、被告己○○、丑○○基於普通傷害之犯意，被告己○○以木棍毆打被害人頭部等
    處，被告丑○○則徒手毆打被害人頭、胸、腹部並用腳踢被害人之等身體多處，
    致被害人因顱內出血死亡，核渠等所為，均係犯刑法第二百七十七條第二項前段
    之傷害人之身體，因而致人於死罪。被告己○○、丑○○二人具有犯意聯絡及行
    為分擔，為共同正犯。審酌被告己○○、丑○○二人與被害人均是同村之鄰居，
    僅因細故即將人毆打致死，惡性非輕，並參酌被告己○○、丑○○二人之犯罪手
    段及犯罪後態度等一切情狀，分別量處如主文所示之刑。
貳、被告子○○部分（無罪部分）
一、公訴意旨另以：被告子○○與被告己○○、丑○○，於八十九年十二月十九日下
    午八時許，在臺東市○○○街七十一巷十二號後方建和產業道路之交岔路口附近
    ，與酒醉之張新財發生爭吵，竟基於傷害犯意聯絡，由被告己○○持竹木，被告
    子○○、丑○○以拳腳，共同毆打、推倒張新財，使張新財受有左額頂部、右頂
    枕部、左胸部挫瘀傷與左上臂、肘部擦傷等傷害，進而導致張新財顱內硬腦膜下
    出血，並因傷重於同年月二十二日上午零時在行政院衛生署臺東醫院內不治死亡
    ，因認被告子○○涉犯刑法第二百七十七條第二項之傷害致人於死罪等語。
二、按犯罪事實，應依證據認定之，無證據不得推定其犯罪事實，刑事訴訟法第一百
    五十四條定有明文。本件公訴人認被告子○○涉犯右揭犯行，無非係以子○○於
    偵查中自認其於被告己○○、丑○○動手毆打被害人時架住被害人、祕密證人甲
    １之指述，及被害人係顱內出血死亡，業經該署檢察官督同檢驗員到場相驗明確
    ，並經法醫師解剖屍體屬實，製有勘驗筆錄、解剖筆錄、解剖報告表、相驗屍體
    證明書及驗斷書在卷足憑等資為論據。訊據被告堅詞否認涉有傷害致人於死之犯
    行，並於警詢、偵查中均辯稱：伊有看到被告己○○、丑○○打被害人，但伊沒
    有打，於本院調查時則辯稱：伊當天不在場等語。經查：
（一）被告子○○於警詢中係供稱：伊當日係見被告己○○、丑○○毆打被害人，僅
      上前阻止，並扶被害人至路邊等語，已如前述，且於偵查中亦均同此陳述，並
      無公訴人所指被告子○○曾於警詢、偵查中坦承有於共同被告己○○、丑○○
      毆打被害人時，架住被害人乙節之自白，故公訴人以被告子○○曾於警詢、偵
      查中自白為認定被告子○○涉有前揭傷害致死之犯行，顯屬有誤。
（二）而被告子○○前揭於警詢、偵查中之供述，核與被告丑○○於本院審理時供述
      ：子○○是後來才來的等語大致相符，且參酌被告子○○係斷掌之人並無右手
      手掌，有照片一幀在卷足憑，是除非被害人已毫無反制能力，否則實難想像，
      其如何單憑左手即可架住被害人。
（三）再者，祕密證人甲１雖指稱：當日經過案發現場時，見該處有三人，其中一人
      為斷手之人等語，恰與被告子○○特徵相符，惟祕密證人甲１亦僅能指證當時
      所見之三人，其中一人為斷手，無法明確指述該斷手之人究有無毆打被害人。
      另本院於九十一年四月十五日調查時，亦提示被告己○○、丑○○及子○○三
      人之照片，供祕密證人甲１指認，究何人係其所見斷手之人，祕密證人甲１指
      稱：被告己○○係斷掌之人等情，有調查筆錄一紙在卷足憑，其指認顯然有誤
      ，是自難僅憑祕密證人甲１之單一且與事實顯有出入之指述，即遽認定被告子
      ○○有毆打被害人之行為。
三、綜上所述，公訴人憑以認定被告涉犯傷害致人於死罪嫌之證據，均未能積極證明
    被告子○○確有毆打被害人之行為。此外，復查無積極證據足以證明被告有公訴
    人所指之犯行，不能證明被告犯業務業務過失致死罪，依首揭說明，自應為被告
    無罪之諭知。
據上論斷，應依刑事訴訟法第二百九十九條第一項前段、第三百零一條第一項，刑法
第二十八條、第二百七十七條第二項前段，判決如主文。
本案經檢察官馬培基到庭執行職務
中     華     民     國     九十二     年      六      月      十三     日
                                  臺灣臺東地方法院刑事庭
                                        審判長法  官  楊力進
                                              法  官  范乃中
                                              法  官  柯姿佐
右正本證明與原本無異。
如不服本判決，應於判決送達後十日內向本院提出上訴狀。（須附繕本）
「切勿逕送上級法院」
                                              書記官  蘇美琴
中     華     民     國     九十二     年      八      月      七       日
附記
刑法第二百七十七條第二項前段
犯前項之罪因而致人於死者，處無期徒刑或七年以上有期徒刑。


司法院資訊處製作；財團法人民間司法改革基金會備份。
